【裁判字號】    97,訴,906
【裁判日期】    971009
【裁判案由】    偽造文書等
【裁判全文】
臺灣臺中地方法院刑事判決               97年度訴字第906號
公  訴  人  臺灣臺中地方法院檢察署檢察官
被      告  戊○○
上列被告因偽造文書等案件，經檢察官提起公訴（97年度偵字第
955號），本院判決如下：
    主    文
戊○○意圖為自己不法之所有，以詐術使人將本人之物交付，處
有期徒刑肆月，如易科罰金，以新臺幣壹仟元折算壹日；減為有
期徒刑貳月，如易科罰金，以新臺幣壹仟元折算壹日。
    犯罪事實
一、戊○○明知其從不詳管道所取得，詳如附表所示，面額為新
    臺幣（下同）22萬8千元之支票1紙，乃俗稱芭樂票而不可能
    兌現之空頭支票，竟意圖為自己不法之所有，於民國96年2
    月間某日，隱匿其真實之身分，自稱謝先生，並以上述支票
    及約1、2萬元之現金，佯向乙○○訂購乙批須經加工製作之
    杏仁粉，總價約25萬元，致乙○○信以為真，於加工完畢後
    ，如數交付上開貨物。嗣乙○○提示該紙支票因存款不足而
    遭退票，戊○○又不知去向，而追索貨款無著，經向介紹戊○○前去交易但不知情之甲○○查詢，始知戊○○之真實身
    分，於發覺受騙後，報警查獲上情。
二、案經乙○○訴由台中縣警察局豐原分局報請臺灣臺中地方法
    院檢察署檢察官偵查起訴。
    理    由
壹、證據能力部分：
    按被告以外之人於審判外之陳述，雖不符前4條之規定，而
    經當事人於審判程序同意作為證據，法院審酌該言詞陳述或
    書面陳述作成時之情況，認為適當者，亦得為證據。當事人
    、代理人或辯護人於法院調查證據時，知有第159條第1項不
    得為證據之情形，而未於言詞辯論終結前聲明異議者，視為
    有前項之同意，刑事訴訟法第159條之5定有明文。查本案被
    告以外之人李俊仁於警詢時之陳述，當事人於本件審結前，
    均無爭執其證據能力，此有本院之準備程序筆錄、審判筆錄
    各附卷可參，則基於尊重當事人對於傳聞證據之處分權，及
    證據資料愈豐富，愈有助於真實發現之理念，上開李俊仁於
    警詢時之陳述，依該法第159條之5所定，自有證據能力，先
    予敘明。
貳、實體部分：
  一、訊據被告戊○○雖不爭執於96年2月間向告訴人乙○○購
      得上述經加工之杏仁粉乙批，總價約25萬元，除給付若干
      現金外，餘以如附表所示之支票1紙支付等情節，惟矢口
      否認曾實施前開詐術而涉有詐欺取財罪，辯稱其無隱瞞自
      己之真實身分，告訴人知其真實姓名，又如附表所示之支
      票乃其銷售杏仁粉給案外人李紹清之所得，其始終不知此
      係空頭支票，且向告訴人訂購杏仁粉之價金已悉數清償完
      畢，本件僅為民事糾葛云云。經查：
      (一)關於被告於96年2月間，以詳如附表所示之支票1紙及現
        金約1、2萬元，向告訴人購得前述經加工之杏仁粉乙批
        ，然經告訴人提示該紙支票，因存款不足，而於96年4
        月2日遭退票等事實，業據告訴人於本院審理時具結證
        述明確（見本院卷第46－48頁），復為被告所不爭執，
        且有該紙支票正、反面及退票理由單等影本附卷足憑（
        見警卷第15－16頁）。
      (二)又告訴人乃經甲○○之介紹而與被告交易，被告對告訴
        人自稱為謝先生，直到如附表所示之支票遭退票後，告
        訴人遍尋被告無著，始於96年8月間向甲○○查詢被告
        之下落，至此方知被告之真實身分等情節，亦據告訴人
        於本院審理時陳明在卷（見本院卷第46、47），核與證
        人甲○○到庭所結證稱：她確有介紹被告與告訴人認識
        而進行交易；96年的夏天，乙○○先去找她先生丙○○
        ，問她介紹的人姓什麼，她先生第一次可能有跟告訴人
        講，第二次告訴人再去她家，她再拿身分證影本讓告訴
        人確認他所指交易的人謝先生是否為戊○○；當時乙○○先後兩次去求證時，有向他們表示與他發生交易糾紛
        之人自稱謝先生等語（見本院卷第52、53頁背面）相符
        ，而可信為真。由是足見被告辯稱其未隱瞞身分，告訴
        人知其真實姓名云云，並非事實。
      (三)如附表所示之支票1紙，實為李俊仁與案外人張三格共
        謀申設之空頭支票，而由張三格持以販賣牟取不法利益
        等情節，有李俊仁於警詢時之陳述及其2人經臺灣臺南
        地方法院檢察署檢察官以96年度偵字第1859、7488號提
        起公訴在案之起訴書1份等附卷足證（見警卷第8－10頁
        、97年度核交字第111號卷第2－11頁）。故客觀上，被
        告係持不可能兌現之空頭支票與告訴人進行交易乙節，
        也可認定。
      (四)而被告究係如何取得如附表所示之該紙支票，據其最早
        於偵查中所言，他於何時、地向何人所取得，均已不復
        記憶（見97年度核交字第111號卷第20頁），嗣於本院
        審理時改稱該紙支票是他轉售杏仁粉給李紹清之所得（
        見本院卷第20頁背面），先後之陳述已有反覆之情形。
        事經本院再質以與李紹清之杏仁粉交易，有無證據資料
        可佐時，被告稱有出貨單在倉庫中（見本院卷第56頁背
        面），然經命其於7日內提出上述出貨單供調查時，被
        告卻係陳報有李紹清之人曾向其購買「茶包」之郵政託
        運單到院等情節，亦有其答辯狀之記載及所檢附之郵政
        託運單影本1紙附卷可明（見本院卷第75、87頁），則
        其所言因與李紹清交易杏仁粉而取得該紙支票之詞，即
        難憑信，影響所及，李紹清之人自無續事調查之必要。
      (五)證人甲○○於本院為證時尚證稱：她曾與被告交易，收
        過被告所交付之支票，如果支票有問題時，被告會告訴
        她，被告會拿現金去還等語（見本院卷第54頁背面），
        此等情節並經被告供承他曾以收到的客票支付貨款給甲○○（見本院卷第57頁背面－58頁），而顯見被告與甲○○間之交易，會注意客票之信用問題，並積極處理貨
        款。反觀告訴人證稱於前述支票遭退票後，遍尋被告無
        著，為追償貨款，經向甲○○查詢，始悉被告之真實身
        分，而報警處理等情節，除有前述(二)告訴人與甲○○互
        核相符之證詞可憑外，尚有警方據報後，查詢被告之個
        人戶籍資料，發覺其設籍址竟在台中巿西屯區○○路12
        6號之台中巿西屯區戶政事務所乙節（見警卷第6頁），
        更添佐證。換言之，被告除隱匿其真實身分而以謝先生
        自居與告訴人進行交易外，且係持不可能兌現之空頭支
        票作為給付工具，被告復不能合理有據地交代該紙支票
        來源，再綜合其上述與甲○○交易之狀況，與告訴人交
        易時，卻置退票不理，任令告訴人遍尋無著，至96年8
        月間始查悉其真實身分而報警查辦等所有一切情狀後，
        被告顯係有計畫地詐取告訴人財物之犯行，已至一般人
        均可無所懷疑之程度。
      (六)至被告雖復辯稱與告訴人之交易，已悉數清償價金，並
        非無意付款，本件僅為民事糾葛而已。惟案經調查之結
        果，被告確有實施詐術，致告訴人不察，而交付財物等
        事實，已詳如前述，縱其事後清償完畢，態度可許，也
        無從解免已成立之詐欺罪責。
      (七)綜合前述，本件事證明確，被告意圖為自己不法之所有
        ，而對告訴人詐取財物之犯行，已足可認定。
  二、核被告戊○○所為，係犯刑法第339條第1項之詐欺取財罪
      。爰審酌被告隱匿真實身分，並利用空頭支票，騙取告訴
      人辛勤加工製造之杏仁粉價值達20餘萬元，著實可議，惟
      其畢竟已將貨款清償完畢，雖矢口否認犯行，態度不佳，
      然經本院再事斟酌其犯罪之動機、目的、手段、方法、所
      得等一切有利、不利之情狀後，仍認宜從輕量處如主文所
      示之刑，並諭知如易科罰金之折算標準；復因被告係於96
      年4月24日以前犯罪，故依中華民國九十六年罪犯減刑條
      例第2條第1項第3款之規定減其宣告刑2分之1，及諭知易
      科罰金之折算標準。
  三、公訴意旨另以：被告於96年2月初某日，在如附表所示之
      支票背面，偽簽「丁○○」之署名1枚，而冒其名義製作
      虛偽不實屬私文書性質之背書後，持以向告訴人訂購前述
      杏仁粉乙批，因認被告尚涉有刑法第216條、第210條之行
      使偽造私文書罪，且與前揭已論罪科刑之詐欺罪部分，具
      有想像競合犯之裁判上一罪關係。經查：
      (一)按犯罪事實應依證據認定之，無證據不得認定犯罪事實
        ；又不能證明被告犯罪者，應諭知無罪之判決，刑事訴
        訟法第154條第2項、第301條第1項分別定有明文。
      (二)公訴意旨認為被告尚涉前開行使偽造私文書罪嫌，無非
        係以告訴人之指訴及詳如附表所示之支票影本1紙為憑
        ；惟訊據被告堅決否認此部分犯行，辯稱丁○○確有其
        人，且與其合夥經營茶包、杏仁粉之銷售事業，其為上
        開背書前，已先得有其同意等語。
      (三)被告所稱之丁○○經傳到院後，結證稱其確有與被告合
        夥上述事業，並於被告將支票交付告訴人之前，即有同
        意被告在該紙支票背書等語（見本院卷第59頁背面－64
        頁）。被告另有提出所稱合夥事業營業地點之房屋租賃
        契約書（見本院卷第88－91頁）、由丁○○與廠商接洽
        交易之訂購單影本（見本院卷第92－97頁）等為憑，而
        核與丁○○之證詞尚相符合。既其已先得有丁○○之同
        意始為背書，而非無端不實製作丁○○名義之背書，即
        難認其有何行使偽造私文書之犯行可言。
      (四)此部分不能證明被告犯罪，原應予無罪之判決，惟因公
        訴人以之與前開已論罪科刑者具有想像競合犯之裁判上
        一罪關係，故不另為無罪之諭知。
據上論斷，應依刑事訴訟法第299條第1項前段，刑法第339條第1
項、第41條第1項前段，刑法施行法第1條之1第1項、第2項前段
，中華民國九十六年罪犯減刑條例第2條第1項第3款、第7條，判
決如主文。
本案經檢察官己○○到庭執行職務。
中    華    民    國    97    年    10    月    9     日
                  刑事第十二庭  審判長法  官  莊深淵
                                      法  官  劉邦繡
                                      法  官  廖慧如
上正本證明與原本無異。
如不服本判決，應於收受送達後10日內向本院提出上訴書狀（應
敘述具體理由並附繕本）。
上訴書狀如未敘述理由，應於上訴期間屆滿後20日內補提理由書
於本院。
                                      書記官  廖碩薇
中    華    民    國    97    年    10    月    9     日
附錄論罪科刑法條
刑法第339條第1項：
意圖為自己或第三人不法之所有，以詐術使人將本人或第三人之
物交付者，處五年以下有期徒刑、拘役或科或併科一千元以下罰
金。
附表：
┌────┬────┬───┬───┬────────┐
│發 票 人│支票號碼│發票日│面  額│付    款    人  │
├────┼────┼───┼───┼────────┤
│群標實業│UC098039│96年3 │新臺幣│華南商業銀行五權│
│有限公司│1       │月31日│22萬8 │分行            │
│李俊仁  │        │      │千元  │                │
└────┴────┴───┴───┴────────┘


司法院資訊處製作；財團法人民間司法改革基金會備份。
